ACORDAO-COMPLETO-2470673

ACÓRDÃO 919/2021 ATA 13/2021 - PLENÁRIO

VISTOS, relatados e discutidos este Agravo interposto pelo Município de Itaguaçu da Bahia/BA contra medida cautelar que determinou ao aludido ente a suspensão da execução do Contrato 149/2020, firmado com a sociedade empresarial Setel Construtora Ltda., até que este Tribunal se manifeste conclusivamente a respeito das questões tratadas no bojo deste feito.
ACORDAM os Ministros do Tribunal de Contas da União, reunidos em Sessão Plenária, ante as razões expostas pelo Relator, em: 
9.1. com fundamento no art. 289 do Regimento Interno/TCU, conhecer do Agravo interposto pelo Município de Itaguaçu da Bahia/BA (Peça 62) , para, no mérito, dar-lhe provimento, revogando a medida cautelar que suspendia a execução do Contrato 149/2020, firmado com a pessoa jurídica Setel Construtora Ltda.;
9.2. considerar prejudicada, por perda de objeto, a apreciação dos Embargos de Declaração opostos pela sociedade empresarial Setel Construtora Ltda. (Peça 71) , bem como do expediente juntado pelo Município de Itaguaçu da Bahia/BA (Peça 85) ;
9.3. autorizar a SeinfraCOM, ao elaborar a instrução referente ao mérito desta Representação, a adotar as seguintes medidas:
9.3.1. promover a análise da adequação dos preços pactuados no âmbito do Contrato 149/2020 àqueles praticados no mercado, manifestando-se conclusivamente acerca da ocorrência de sobrepreço;
9.3.2. ao examinar o mérito da presente Representação, analise, em conjunto com os elementos constantes dos autos, os demais argumentos constantes das peças mencionadas nos subitens 9.1 e 9.2 supra e seus anexos.

Município de Itaguaçu da Bahia/BA.

3. Agravante: Município de Itaguaçu da Bahia/BA.

13.1. Ministros presentes: Ana Arraes (Presidente), Walton Alencar Rodrigues, Benjamin Zymler, Augusto Nardes, Aroldo Cedraz, Raimundo Carreiro, Bruno Dantas, Vital do Rêgo e Jorge Oliveira.
13.2. Ministros-Substitutos presentes: Augusto Sherman Cavalcanti, Marcos Bemquerer Costa (Relator), André Luís de Carvalho e Weder de Oliveira.

ACORDAO-COMPLETO-2516166

Acórdão de Relação 18918/2021 - Segunda Câmara

Acórdão de Relação

Segunda Câmara

MARCOS BEMQUERER

Ministro-Substituto Marcos Bemquerer Costa.

Cuidam os autos do expediente remetido a este Tribunal pela pessoa jurídica Tersan Construções e Comércio Ltda., noticiando pretensas irregularidades havidas na Concorrência Pública 2/2020, promovida pelo Município de Itaguaçu da Bahia/BA (Peça 1) .
2.	O objeto do aludido certame consiste na pavimentação asfáltica da estrada que liga o povoado de Lages do Baixio de Irecê, com a utilização de recursos federais transferidos ao ente municipal mencionado no item precedente por força do Convênio 236200/2019, celebrado com a Companhia de Desenvolvimento dos Vales do São Francisco e do Parnaíba - Codevasf.
3.	O ajuste em foco tem o valor global de R$ 16.267.000,00, competindo à empresa pública federal o repasse de R$ 16.235.000,00.
4.	A pessoa jurídica Setel Construtora Ltda. sagrou-se vencedora da disputa, tendo celebrado, posteriormente, em 11/11/2020, o Contrato 149/2020, no valor de R$ 13.659.649,53.
5.	A análise preliminar da documentação acostada, levada a efeito pela SeinfraCOM, revelou os seguintes indícios de irregularidade:
	5.1. não promoção de diligência junto à licitante Tersan Construções e Comércio Ltda. para correção do erro material concernente ao número equivocado do certame licitatório no texto da "Declaração de Elaboração Independente de Proposta", o qual já estaria previamente grafado na referida declaração;
	5.2. exigência de documento não previsto na Lei 8.666/1993 como requisito de habilitação para os licitantes, como é o caso da "Declaração de Elaboração Independente de Proposta";
	5.3. exigência, como comprovante de capacidade técnico-operacional da representante, da Certidão de Acervo Técnico - CAT, não obstante esse documento não ser emitido em nome de pessoa jurídica, nos termos do art. 55 da Resolução/Confea 1.025/2009, contrariando o termo de referência do próprio edital da licitação, que previa a apresentação da CAT para a comprovação da capacidade técnico-profissional do quadro técnico da licitante, bem como em desobediência ao art. 30, inciso II e § 1º, da Lei 8.666/1993;
	5.4. ausência de exposição dos motivos em que se baseou a Comissão de Licitação para a rejeição dos argumentos apresentados pela licitante Tersan Construções e Comércio Ltda., que não foram individual e analiticamente enfrentados, e o consequente  não acolhimento do seu recurso interposto perante a dita comissão contra a sua inabilitação, em aparente afronta ao art. 50, § 1º, da Lei 9.784/1999.
6.	Desse modo, com fulcro no art. 276 do Regimento Interno/TCU, este Relator determinou cautelarmente, em 19/03/2021, que o Município de Itaguaçu da Bahia/BA suspendesse a execução do mencionado Contrato 149/2020 até que este Tribunal se manifeste conclusivamente a respeito das questões tratadas no bojo deste feito (Peça 48) . 
7.	A providência mencionada no item precedente foi referendada por este Plenário em 24/3/2021, por meio do Acórdão 635/2021-TCU-Plenário (Peças 53/55) .
8.	Depois de notificado, o Município de Itaguaçu da Bahia/BA apresentou petição intitulada "Pedido de Reexame", por meio da qual se insurge contra a determinação cautelar em foco (Peça 62) .
9.	Suscita, para tanto, a aplicação, no caso concreto em tela, dos princípios da supremacia do interesse público e da vinculação ao instrumento convocatório, sem prejuízo de aduzir que as exigências editalícias impugnadas não teriam trazido prejuízo à competitividade do certame. Além disso, argui a incompetência do TCU para suspender contratos administrativos e menciona os possíveis prejuízos decorrentes da paralisação das obras, destacando o aumento dos preços associados à construção civil.
10.	A sociedade empresarial Setel Construtoral Ltda., por seu turno, opôs Embargos de Declaração em face do decisum anteriormente referenciado (Peça 71) .
11.	Por meio da aludida peça recursal, a embargante aponta pretensas omissões e erros materiais que cuja correção, se implementada, levariam à reforma da decisão vergastada.
12.	O primeiro ponto atacado diz respeito ao possível equívoco quanto ao entendimento de que a Comissão de Licitação teria exigido a apresentação de Certidões de Acervo Técnico em nome de pessoa jurídica, em desacordo com a legislação pertinente e com o instrumento convocatório. 
13.	Diversamente, teria a Tersan Construções e Comércio Ltda. sido inabilitada, segundo a embargante, por não ter apresentado Certidões de Acervo Técnico de profissionais de seu quadro que comprovassem a qualificação técnico-profissional em serviços de drenagem, bem como atestados que assegurassem a qualificação técnico-operacional da pessoa jurídica em serviços de drenagem.
14.	Em seguida, defende a relevância da exigência de apresentação, pelas licitantes, da referenciada "Declaração de Elaboração Independente de Proposta". Nessa linha, assevera que tal providência teria o condão de reprimir a ocorrência de fraudes à licitação, como o conluio entre as interessadas ou com a própria Administração. 
15.	Além disso, argumenta que essa documentação não restringiria o caráter competitivo do certame, haja vista a ausência de complexidade para seu preenchimento. 
16.	Acrescenta, ademais, que esta Corte, em outras oportunidades nas quais analisou procedimentos licitatórios com exigências semelhantes, jamais teria cogitado sua ilegalidade. 
17.	No que tange à não realização de diligência saneadora pela Comissão de Licitação, entende a recorrente que a aludida providência seria desnecessária no caso vertente, pois não reverteria a inabilitação da representante, fundamentada nas razões descritas no item 13 supra.
18.	Por fim, assevera que a paralisação das obras traria prejuízos tanto à população local quanto ao Poder Público, o que caracterizaria o periculum in mora reverso.
19.	Nessa esteira de raciocínio, menciona que a obra em questão visa a pavimentar estrada vicinal já existente, de suma importância para a circulação de pessoas e bens na região. Não se trata, pois, de estrada nova, cujo atraso geraria menor transtorno. Diversamente, a paralisação abrupta dos trabalhos comprometeria a segurança da circulação de pessoas e bens locais, em decorrência, por exemplo, da interdição de trechos da estrada em epígrafe e de acessos a ela.
20.	Além disso, segundo a embargante, a paralisação da obra acarretaria a ociosidade de 85 trabalhadores e diversos equipamentos já mobilizados para a execução da empreitada, o que ocasionaria o aumento de custos associados à avença, os quais seriam suportados pelo Município de Itaguaçu da Bahia/BA.
21.	Posteriormente, o ente municipal compareceu novamente aos autos, a fim de que este Tribunal esclareça se a medida cautelar em exame impediria o pagamento de serviços realizados anteriormente à sua adoção e ainda não pagos à contratada (Peça 85) .
	É o Relatório.

Eraldo Ramos Tavares Júnior (21.078/OAB-BA) e outros, representando Tersan Construções e Comércio Ltda. (00.560.759/0001-29); Waldomiro Lins de Albuquerque Neto (11.552/OAB-BA) e outros, representando Setel Construtora Ltda.; Alex Vinícius Nunes Novaes Machado (18.068/OAB-BA), representando o Município de Itaguaçu da Bahia/BA.

Não atuou.

REPRESENTAÇÃO. LICITAÇÃO. CONCORRÊNCIA. AUSÊNCIA DE REALIZAÇÃO DE DILIGÊNCIA SANEADORA E ESTABELECIMENTO DE CLÁUSULAS RESTRITIVAS À COMPETITIVIDADE, ENTRE OUTRAS OCORRÊNCIAS. ADOÇÃO DE MEDIDA CAUTELAR. AGRAVO, EMBARGOS DE DECLARAÇÃO E PETIÇÃO INOMINADA. PROVIMENTO DO AGRAVO, COM REVOGAÇÃO DA PROVIDÊNCIA ACAUTELATÓRIA. PERDA DE OBJETO DOS EMBARGOS DECLARATÓRIOS E DA PETIÇÃO INOMINADA.

REPRESENTAÇÃO (REPR)

não atuou.

Trata-se do expediente remetido a este Tribunal pela pessoa jurídica Tersan Construções e Comércio Ltda., noticiando pretensas irregularidades havidas na Concorrência Pública 2/2020, promovida pelo Município de Itaguaçu da Bahia/BA (Peça 1) .
2.	O objeto do aludido certame consiste na pavimentação asfáltica da estrada que liga o povoado de Lages do Baixio de Irecê, com a utilização de recursos federais transferidos ao ente municipal mencionado no item precedente por força do Convênio 236200/2019, celebrado com a Companhia de Desenvolvimento dos Vales do São Francisco e do Parnaíba - Codevasf.
3.	O ajuste em foco tem o valor global de R$ 16.267.000,00, competindo à empresa pública federal o repasse de R$ 16.235.000,00.
4.	A pessoa jurídica Setel Construtora Ltda. sagrou-se vencedora da disputa, tendo celebrado, posteriormente, em 11/11/2020, o Contrato 149/2020, no valor de R$ 13.659.649,53.
5.	Como visto no Relatório precedente, a análise preliminar da documentação acostada, levada a efeito pela SeinfraCOM, revelou os seguintes indícios de irregularidade:
	5.1. não promoção de diligência junto à licitante Tersan Construções e Comércio Ltda. para correção do erro material concernente ao número equivocado do certame licitatório no texto da "Declaração de Elaboração Independente de Proposta", o qual já estaria previamente grafado na referida declaração;
	5.2. exigência de documento não previsto na Lei 8.666/1993 como requisito de habilitação para os licitantes, como é o caso da "Declaração de Elaboração Independente de Proposta";
	5.3. exigência, como comprovante de capacidade técnico-operacional da representante, da Certidão de Acervo Técnico - CAT, não obstante esse documento não ser emitido em nome de pessoa jurídica, nos termos do art. 55 da Resolução/Confea 1.025/2009, contrariando o termo de referência do próprio edital da licitação, que previa a apresentação da CAT para a comprovação da capacidade técnico-profissional do quadro técnico da licitante, bem como desobedecendo o art. 30, inciso II e § 1º, da Lei 8.666/1993;
	5.4. ausência de exposição dos motivos em que se baseou a Comissão de Licitação para a rejeição dos argumentos apresentados pela licitante Tersan Construções e Comércio Ltda., que não foram individual e analiticamente enfrentados, e o consequente  não acolhimento do seu recurso interposto perante a dita comissão contra a sua inabilitação, em aparente afronta ao art. 50, § 1º, da Lei 9.784/1999.
6.	Desse modo, com fulcro no art. 276 do Regimento Interno/TCU, este Relator determinou cautelarmente, em 19/03/2021, que o Município de Itaguaçu da Bahia/BA suspendesse a execução do mencionado Contrato 149/2020 até que este Tribunal se manifeste conclusivamente a respeito das questões tratadas no bojo deste feito. 
7.	A providência mencionada no item precedente foi referendada por este Plenário em 24/3/2021, por meio do Acórdão 635/2021-TCU-Plenário.
8.	Posteriormente, o Município de Itaguaçu da Bahia/BA acostou aos autos peça intitulada "Pedido de Reexame" e a sociedade empresarial Setel Construtoral Ltda. opôs Embargos de Declaração, ambas em desfavor do decisum acima referenciado. Visam os recorrentes, em síntese, à revogação da providência cautelar adotada pelo TCU, com a consequente retomada dos serviços associados à avença ora examinada. 
9.	Além disso, o ente municipal compareceu novamente aos autos, a fim de que este Tribunal esclareça se a medida cautelar deferida impediria o pagamento de serviços realizados anteriormente à sua adoção.
10.	Com respeito à admissibilidade do expediente recursal apresentado pela municipalidade, consigno que, nos termos do art. 289 do Regimento Interno/TCU, o Agravo é o recurso a ser interposto contra a adoção de medida cautelar desfavorável à parte.
11.	Não obstante a peça trazida pelo Município de Itaguaçu da Bahia/BA referir-se a recurso diverso, pode-se dela conhecer como Agravo, pelo princípio da fungibilidade recursal, uma vez interposto dentro do prazo de cinco dias e atendidos os demais pressupostos de admissibilidade estabelecidos no art. 289 do RI/TCU.
12.	Entre as razões recursais apresentadas pelo agravante, descritas no Relatório precedente, a mais relevante, no presente estágio processual, é aquela atinente aos possíveis prejuízos decorrentes da paralisação das obras.
13.	Com efeito, os documentos constantes dos autos quando da elaboração da instrução que subsidiou a determinação de suspensão da execução do contrato sub examine apontavam reduzida execução da avença, o que mitigaria eventuais danos causados pela paralisação dos trabalhos. 
14.	Todavia, consoante se extrai da planilha de medição mais recente, atinente aos serviços realizados até a atuação cautelar desta Corte, a execução física do contrato já avançou ao patamar de 21,08%, configurando-se cenário bem diverso daquele inicialmente trazido ao conhecimento do Tribunal.
15.	Extrai-se dos novos elementos acostados que a manutenção da suspensão dos serviços impactaria o equilíbrio econômico-financeiro do contrato, ônus que seria suportado pelo Poder Público, tendo em vista que o empreendimento, na atual fase de execução, conta com 85 trabalhadores e diversos equipamentos já mobilizados. 
16.	Além disso, é inegável que, além de atrasar a entrega de importante obra de infraestrutura para o escoamento da produção agrícola do Baixio do Irecê, a interrupção das obras traz uma série de transtornos à população local, como o comprometimento da circulação na região devido à interdição de diversos trechos e acessos. 
17.	Nesse contexto, entendo caracterizado, a partir da nova documentação juntada, o periculum in mora reverso, cenário que recomenda a revogação da medida cautelar anteriormente deferida.
18.	Cumpre assinalar que, embora a SeinfraCOM não tenha se manifestado quanto à adequação dos preços contratados àqueles praticados no mercado, o valor da avença é inferior ao estimado no orçamento balizador do certame, aprovado pela Codevasf, o que minimiza o risco de dano aos cofres públicos.
19.	Não obstante, deve a unidade técnica, ao examinar o mérito desta Representação, promover tal análise e, caso constate a existência de sobrepreço, propor a glosa dos valores eventualmente indevidos do saldo contratual remanescente.
20.	Aduzo, ainda, que a revogação da medida acautelatória nos termos ora propostos, não obstaria a apenação dos responsáveis por irregularidades porventura confirmadas no curso da apuração.
21.	Desse modo, considero que se deva dar provimento ao Agravo interposto pelo Município de Itaguaçu da Bahia/BA, para revogar a suspensão cautelar de execução do Contrato 149/2020, celebrado com a sociedade empresarial Setel Construtora Ltda., com o consequente prosseguimento do presente feito.
22.	Por fim, a adoção desse encaminhamento acarreta a perda de objeto tanto dos Embargos de Declaração opostos pela pessoa jurídica contratada, quanto da petição inominada juntada pelo ente municipal. 
23.	Não obstante, considerando que a constatação do periculum in mora reverso mostrou-se suficiente para a adoção do encaminhamento acima descrito, devem os demais argumentos colacionados nas três peças em referência ser examinados pela unidade especializada quando da elaboração da instrução referente ao mérito desta Representação, em conjunto com os demais elementos constantes dos autos.
23.	Diante do exposto, manifesto-me por que seja adotada a deliberação que ora submeto a este Colegiado.
T.C.U., Sala das Sessões, em 20 de abril de 2021.
MARCOS BEMQUERER COSTA
Relator